【裁判字號】    95,重上更(五),63
【裁判日期】    950801
【裁判案由】    背信
【裁判全文】
臺灣高等法院刑事判決
上  訴  人
即  被  告  乙○○  更名為唐.
上  訴  人
即  被  告  周華坤  更名為甲.
選任辯護人  林誌誠律師
上列上訴人因背信案件，不服臺灣臺北地方法院84年度訴字第23
號，中華民國84年5月1日第一審判決（起訴案號：臺灣臺北地方
法院檢察署83年度偵續一字第236號），提起上訴，經判決後，
由最高法院第五次發回更審，本院判決如下：
    主  文
原判決撤銷。
周華坤為他人處理事務，意圖為第三人不法利益，而為違背其任
務之行為，致生損害於本人之利益，處有期徒刑陸月，如易科罰
金以佰元折算壹日。
乙○○無罪。
    事  實
一、乙○○知悉丁○○欲出售其所有坐落臺北市○○區○○段（
    起訴書漏載「段」字）三小段第120、121、122、124、125
    號土地及其上建物即臺北市○○路○段20巷19號一、二樓房
    屋（下稱系爭房地），於民國（下同）81年間，向丁○○稱
    ，欲購買系爭房地，惟因雙方就付款方式及價金未達成協議
    而不成，乙○○乃央請友人戊○○（被訴背信罪，經本院89
    年上易字第1695號判決無罪確定）於82年2月間出面洽談。
    同月27日，戊○○與丁○○就前述系爭房地買賣達成總價新
    臺幣（下同）4,000萬元之協議而簽訂契約（由代書陳啟川
    所擬），並由戊○○先付定金200萬元。嗣戊○○以丁○○
    係公務員，無法由丁○○為債務人而以系爭房地抵押貸得買
    賣契約所定第2次付款之3,500萬元為由，二人協議改由戊○○為債務人，並以丁○○為義務人，而以系爭房地為抵押擔
    保物，向銀行抵押貸款3,500萬元，戊○○另尋代書周華坤
    （已更名為甲○○，以下仍沿用其舊名），接替原代書陳啟
    川續辦向銀行抵押貸款及房地產權移轉事實，丁○○、戊○○二人再於同年3月15日簽訂買賣契約，該契約由周華坤執
    筆（下稱本件買賣契約），丁○○與戊○○約定付款方式，
    除前付訂金200萬元外，於3月18日再由戊○○支付100萬元
    ，另3,500萬元則由代書周華坤以買受人戊○○為債務人，
    丁○○為擔保物提供人，而以系爭房地為抵押物，向銀行辦
    妥抵押貸款，並經銀行核准放貸後支付餘款3,500萬元，此
    外二人均不得以系爭房地向任何其他公司或個人抵押貸款，
    剩餘之價金200萬元則於辦妥產權移轉手續完畢3日內支付。
    丁○○則於簽訂契約時，將印鑑證明、系爭房地所有權狀、
    為辦理過戶而事先蓋妥印章之土地建築改良物買賣所有權移
    轉契約書（俗稱公契）、身分證影本2份、增值稅申報書及
    各項稅捐資料等過戶資料（以下統稱辦理過戶所須文件）等
    交由代書周華坤，並委任周華坤先辦理抵押設定貸款，俟貸
    款核撥及交付丁○○後，再辦理產權移轉登記予買受人戊○○或其指定之第三人，為確保雙方交易安全，周華坤不得將
    辦理過戶所須文件交付雙方中任一方為其他處理。嗣戊○○
    、乙○○2人以申請建築執照為由（乙○○購買系爭房地，
    係欲拆除該房屋，使用該土地與鄰近之土地一併合建），向
    周華坤索取系爭房地所有權狀及前述辦理過戶所須文件，周
    華坤為專業代書，依其專業，明知此類文件如任意交由契約
    他方即買方戊○○帶走，將使出賣人丁○○無法監控本次交
    易之安全，對丁○○能否順利收到尾款3, 700萬元（即第3
    次及第4次付款），影響至鉅，攸關丁○○之利益，且依契
    約所載係先辦理抵押貸款交付3,500萬元後，再辦理所有權
    移轉登記，當然不得將過戶文件交付買賣他方戊○○，乃意
    圖為戊○○、乙○○不法之利益，而違背其任務，於系爭房
    地向銀行抵押貸款得3,500萬元前，仍於同（15）日親赴乙○○經營之公司，將辦理過戶所須文件（該文件記載出賣人
    為丁○○、買受人為乙○○，周華坤並在其上記載其本人為
    所有權移轉登記之代理人）交付戊○○及乙○○，致乙○○
    、戊○○得為後述之所有權移轉登記及抵押權登記，足生損
    害於丁○○。乙○○、戊○○取得相關文件後，先持往臺北
    國際商業銀行，欲向該行辦理抵押貸款，但銀行承辦人丙○○表示無法辦理，並轉介代書許曼麗辦理第二順位之民間抵
    押貸款。乙○○、戊○○未經周華坤及丁○○之同意，委由
    許曼麗（已更名為許芝瑜）在過戶文件上表明為周華坤之複
    代理人，而於82年3月31日向地政機關提出辦理過戶所須文
    件，申請將系爭房地所有權移轉登記予乙○○，嗣由地政機
    關快速於次日即同年4月1日完成過戶移轉登記予乙○○，同
    日乙○○再以系爭房地為抵押物，為契約約定以外之第三人
    呂金盛設定最高限額抵押權800萬元。因丁○○未取得剩餘
    之買賣價金，而系爭房地已被過戶，乃於同年5月28日聲請
    假扣押查封系爭房地，而丁○○所提出之債權憑據係戊○○
    所交付由乙○○簽發之700萬元本票，乙○○乃提供700萬元
    之反擔保，撤銷假扣押，後雙方和解，該700萬元由丁○○
    領取，且在此之前，系爭房地由丁○○向銀行貸款二千萬元
    （設定抵押權二千四百萬元予臺北銀行），由乙○○負責償
    還，故丁○○尚餘一千萬元之價金未取得。
二、案經丁○○告訴，由臺灣臺北地方法院檢察署檢察官偵查起
    訴。
    理  由
壹、上訴人即被告周華坤有罪部分：
一、認定犯罪事實所憑的證據及理由：
  (一)查卷附告訴人丁○○與戊○○於82年3月15日所簽訂之不動
    產買賣契約書上有「代書周華坤」之記載，被告周華坤並註
    記當場收受系爭土地及建物所有權狀等辦理所有權移轉登記
    文件（見本院更三審卷一第77頁），並為告訴人丁○○及證
    人戊○○供承在卷，被告周華坤於偵查中亦供認係接受丁○○之委託（見偵續一字第236號卷第179頁），核與被告乙○○所供述之代書是戊○○、丁○○二人找的（見偵續字第42
    1號卷第26頁），及告訴人丁○○指陳：我於82年3月15日在
    陳再賢律師處，委託周華坤先辦貸款再辦過戶等語（見本院
    上訴字卷第71頁）情節相符。況且告訴人丁○○若未委任被
    告周華坤，何以將過戶文件之所有權狀、印鑑證明等文書直
    接交付予被告周華坤﹖被告周華坤又為何收受辦理？而契約
    當事人往往先由其中一造指定、推薦代書，再由雙方共同委
    任，本無須兩造共同尋覓代書，故被告周華坤係受系爭房地
    買賣雙方即告訴人丁○○、戊○○共同委任辦理系爭房地之
    所有權移轉登記，而為受告訴人丁○○及證人戊○○委託處
    理系爭房地所有權移轉登記之人無訛。又本件買賣契約第4
    條固規定：「於甲方（按即買方）按本約第3條(一)項之約定
    交付價款之同時，乙方（按即賣方）應將所有權移轉登記必
    要文件（如所有權狀、印鑑證明書、戶籍謄本、歷年稅款收
    據及其他認有必要之證件等），全部齊備蓋章交付甲方或承
    辦代書以憑辦理」。是丁○○依此條規定，得將相關資料交
    付買方，亦得交付承辦代書，選擇權在丁○○而非被告周華
    坤。參諸本件買賣契約之末，並有被告周華坤簽收系爭房地
    所有權狀正本、印鑑證明、身分證影本、各項稅捐資料之記
    載（見偵續一字第236號卷第148頁），丁○○既已將之交付
    被告周華坤保管及辦理，被告周華坤未得丁○○同意時，自
    不能任意將之轉交買方。又據被告周華坤自承及證人戊○○
    證述，辦理過戶及抵押貸款所須文件，係由周華坤至乙○○
    之公司交付，戊○○並出具收據一紙（見本院更四審94年11
    月23日審理筆錄），被告周華坤並稱交付日期為82年3月15
    日（見同日筆錄），茲依戊○○出具收據，其上記載之日期
    確為82年3月15日，與本件買賣契約簽約日期相同。丁○○
    如有意將辦理過戶所須文件交付戊○○、乙○○等人，本可
    於簽約之時交付，又何須捨此便利，直至簽完約後，再由被
    告周華坤親赴乙○○之公司交付？由此益見告訴人丁○○稱
    ，不知戊○○將此類文件借走（見本院更三卷一第36頁），
    足堪信實。被告周華坤並供承交付之文件計有權狀正本、印
    鑑證明、土地建築改良物買賣所有權移轉契約書、過戶申請
    書、增值稅申報書、契稅申報書等物（見原審卷第14頁反面
    、本院更三卷一第233頁）。又依本件買賣契約第3條第3項
    規定，甲方應於銀行抵押貸款核撥之同時，支付乙方新臺幣
    3,500萬元，而依第9條規定，此3,500萬元，賣方同意以買
    方名義辦理抵押貸款，屆時由承辦代書通知買賣雙方會同領
    款，並自簽約日起，至系爭房地買賣契約完成為止，除貸款
    額度3,500萬元之金額外，雙方不得以任何理由將系爭房地
    設定抵押、留置、典權於他人；又依第3條第4項規定，尾款
    200萬元，則於甲方辦妥產權移轉登記手續3日內支付乙方。
    由契約第3條(三)及(四)有關付款順序之約定足知，本件應先以
    甲方（戊○○）名義向銀行抵押借款，以支付第3期款3,500
    萬元（其中2,000萬元清償賣方前向臺北銀行之貸款），再
    於辦理過戶（所有權移轉登記）後3日內，支付尾款200萬元
    。亦即應先辦理抵押貸款，再辦理過戶，被告周華坤既受丁○○之委任，於收受辦理過戶所須文件後，在完成雙方就此
    所為約定前，對此類文件有保管義務，不得交付買方，此即
    為其任務。且告訴人丁○○、證人劉士滉就買賣雙方係約定
    先貸款後過戶一節，亦敘述詳明（見偵續一字第236號卷第
    185頁、原審卷第57頁反面、偵查卷第17頁）。
  (二)系爭房地之辦理過戶所須文件委託被告周華坤保管，其目的
    在使承辦本件代書業務之周華坤監控雙方依約履行，以保障
    交易安全，如買方尚未貸得3,500萬元，辦理過戶文件即交
    付買方，將使賣方之丁○○無法監控買方依約履行，對其能
    否順利收到尾款3,700萬元（即第3次及第4次付款），影響
    至鉅，而攸關丁○○之利益。被告周華坤為專業代書，就此
    知之甚詳，而有認識，竟不顧後果，而將辦理過戶所須文件
    交付戊○○、乙○○，更且在過戶文件（土地登記聲請書，
    上載出賣人為丁○○，承買人為乙○○）上，加蓋其本人印
    章，表示為代理人，致乙○○得以交予另外一位代書許曼麗
    ，將系爭房地辦理過戶予乙○○，致生損害於丁○○，被告
    周華坤應係意圖為乙○○、戊○○之利益，違背其任務，致
    生損害丁○○之利益。
  (三)此後，系爭房地即於4月1日完成過戶予乙○○，並於同日設
    定80 0萬元之最高限額抵押權予呂金盛，有土地登記申請書
    （見本院更二卷第112至116頁）、公契（見偵續一字第236
    號卷第132至136頁）、建物登記謄本、土地登記謄本（見偵
    續一字第236號卷第35至50頁）附卷可稽。
  (四)乙○○、戊○○取得上開系爭土地及建物所有權狀等過戶文
    件後，由戊○○、乙○○持交予案外人丙○○轉交予許曼麗
    辦理系爭房地之所有權移轉及抵押權設定登記，此業經證人
    即台北國際商業銀行股長丙○○於本院更二審調查時證稱：
    「乙○○他們帶資料來辦理貸款，我評估後無法辦，他們才
    私下週轉第二順位，證件齊全後，我轉交給許曼麗，當初戊○○先來找我，後來乙○○也來，我沒見過周華坤」（見本
    院更二卷第49頁）。丙○○於本院更三審調查時證稱：「我
    認識乙○○，因無法辦太多貸款，於是他們要求我介紹辦第
    二胎私人貸款週轉，我要求過戶後資料齊全後才能辦貸款，
    我交給許曼麗去辦貸款」、「我退給乙○○，他再拜託我，
    交給我辦理第二胎私人貸款，過戶資料我不清楚，找許曼麗
    看過資料後再去辦貸款，辦貸款時我無法確定見過周華坤」
    、「乙○○給我所有權狀影本，辦理第二順位時我要求先過
    戶，將所有文件交過來，我不瞭解過戶文件，故請許曼麗來
    看證件是否齊全」、「辦第二順位時並無與周華坤聯絡」等
    語 (見本院更三卷一第155、156頁)」。證人許曼麗（嗣更
    名為許芝瑜）於本院更一審調查時亦證稱：「貸款是銀行一
    個股長交給我辦的，那人叫丙○○，當事人、權利人我都沒
    看過，丙○○直接交給我辦的，之前有個乙○○要我辦過戶
    ，乙○○、丙○○與我一起到銀行談設定及過戶乙事，二者
    是同時辦，他都蓋好了代理人章叫我劃掉就好了，這些證件
    都是丙○○交給我的」等語（見本院更一卷第62頁），互核
    相符。系爭房地之所有權過戶及抵押權設定原是由戊○○、
    被告乙○○與證人丙○○商談，因證人丙○○評估銀行無法
    承做，而經證人丙○○之引介，由辦理民間二胎之代書即證
    人許曼麗辦理有關系爭房地之所有權移轉登記及抵押權設定
    登記，並非由被告周華坤所辦理，又經本院前審向台北市古
    亭地政事務所調閱本案土地登記申請書原件（影本附於本院
    更二卷第111頁以下），有關系爭房地之所有權移轉登記及
    抵押權設定登記確係均由許曼麗代理辦理（其中過戶部分許
    曼麗係以周華坤複代理人之名義，設定抵押權部分許曼麗係
    逕以代理人之名義為之），土地登記申請書（過戶部分）上
    雖亦有被告周華坤之印文5枚，惟其中有2枚已被劃掉。本院
    前審函請法務調查局鑑定該土地登記申請書之周華坤印文與
    被告周華坤所提供之印章實物所生之印文是否相同，據復以
    ：「一、土地登記申請書原本乙紙，其上『申請人(10)』欄內
    所蓋三枚周華坤印文依其右側鉛筆標示編為Ａ、Ｂ、Ｃ類鑑
    定資料。二、周華坤印章實物乙枚，其所蓋印文編為Ｄ類鑑
    定資料．．．鑑定結果：Ａ、Ｂ類印文與Ｄ類印文不同，有
    關Ｃ類印文與Ｄ類印文之異同，請提供送鑑印章於民國82年
    間所蓋用之其他文件原本多件，併同原送鑑資料過局，俾利
    鑑析」，此有該局92年6月24日調科貳字第09200201970號鑑
    定通知書一件在卷可稽（見本院更三審卷二第9、9之一頁）
    ，嗣因被告周華坤未能提供82年間以該印章所蓋用之其他文
    件原本，而未能續送法務部調查局鑑定周華坤印文之真偽，
    然依據法務部調查局之上開鑑定報告，已足以認定新蓋之周
    華坤印文與被告周華坤提供之印章實物所生之印文不符，非
    出自被告周華坤之印章，且本院詳細觀察Ａ、Ｂ、Ｅ新蓋之
    周華坤印文及Ｃ、Ｆ之遭打「×」劃除之周華坤印文，二者
    印文之「周」字，分別約為0.7公分、0.6公分，導致「周」
    字上方、下方之空隙，即有明顯之不同，且「華」、「坤」
    二字之中間，其一尚有空隙，另一則幾乎重疊，並無任何空
    隙，以肉眼觀察即知二者印文之差異，故Ａ、Ｂ、Ｅ新蓋之
    周華坤印文及Ｃ、Ｆ之遭打「×」劃除之周華坤印文，顯然
    係出自二個不同之印章實物，且觀諸該二份土地登記申請書
    (即過戶及設定抵押權部分)，其中一份委任關係欄項下之「
    複代理人」係印刷字體，一份則為手寫字跡，而設定抵押權
    部分證人許曼麗即以代理人而非以複代理人名義申辦，該設
    定抵押權之土地登記書顯然出自證人許曼麗之代書事務所，
    證人許曼麗身為代書，衡情豈會使用格式不同之土地登記申
    請書，足徵過戶部分之土地登記申請書原非出自證人許曼麗
    之代書事務所，而係被告周華坤連同上開過戶文件予戊○○
    後，輾轉為證人許曼麗取得並持以申辦系爭房地之過戶手續
    。綜合證人丙○○、許曼麗之上開證述及系爭房地之所有權
    移轉登記及抵押權設定申請書係由證人許曼麗以複代理人、
    代理人名義分別代為辦理及過戶部分之土地登記申請書上之
    周華坤印文有遭劃除等事證參互以觀，益徵系爭土地及建物
    所有權狀等過戶文件係由被告乙○○及戊○○向被告周華坤
    以供申請建造執照之用為由，而經由被告周華坤之同意取走
    上開系爭房地之過戶文件（含過戶之土地登記申請書）後交
    予丙○○，因丙○○認為不符銀行承貸之慣例，乃應乙○○
    、戊○○之請求交予民間代書即證人許曼麗為私人之二胎設
    定，證人許曼麗因戊○○等人所交付之系爭房地土地登記申
    請書申請過戶部分，其上已有被告周華坤之印文，嗣由證人
    許曼麗以被告周華坤之複代理人之名義，代為申辦過戶手續
    ，因而在該土地登記申請書上始會有不同之周華坤印文出現
    ；至於系爭房地土地登記書申請設定抵押權部分，則完全以
    證人許曼麗為代理人而非複代理人，即與被告周華坤無涉，
    而被告周華坤與證人許曼麗、丙○○間，並未謀面，遑論有
    何犯意聯絡。故依卷內證據資料，並無任何足以證明被告周
    華坤確有參與系爭房地過戶及設定抵押權之事實，被告周華
    坤對於被告乙○○及戊○○嗣後以其交付之系爭房地所有權
    狀等過戶所須文件辦理過戶予乙○○及設定抵押權予呂金盛
    之事應不知情。故就此部分結果，尚無背信問題，應與前述
    其成立背信犯行部分，分別以觀。
  (五)綜上所述，被告周華坤背信犯行，事證明確，應堪認定。
二、對於被告周華坤辯解的判斷：
  (一)被告周華坤辯稱：
      1.系爭房地於82年3月15日簽約時，告訴人即知實際買受
        人為乙○○。此由契約上第3、5、9條即知。
      2.告訴人確係委任我先辦妥所有權移轉登記，而非向銀行
        辦妥設定抵押貸款，又告訴人僅交付印鑑證明書2份，
        不可能同時辦理產權移轉登記及銀行貸款。況告訴人於
        告訴狀亦表明移轉過戶後買受人應給付3,800萬元。足
        證告訴人於簽約時即同意先移轉系爭房地所有權於買方
        。
      3.又依契約書第9條第2項規定解釋，在3,500萬元之範圍
        內，雙方仍得將系爭房地提供第三人辦理抵押貸款。
      4.乙○○已支付1,000萬元價款，扣除承受系爭房地貸得
        之2,000萬元外，餘款1,000萬元亦以第三人何主文所有
        土地設定抵押，足見本件純屬民事糾紛。
      5.本件過戶所須文件，係受戊○○矇騙而交付，我與他們
        並無犯意聯絡。
   (二)經查：
      1.本件契約之買方不論為戊○○或乙○○，被告周華坤基
        於專業代書之職責，在未辦理貸款3,500萬元，將其交
        付丁○○（另以其中二千萬元償付臺北銀行之貸款）前
        ，不能將辦理過戶所須文件交付二人中之任一人，故縱
        告訴人知悉乙○○為實際買受人，亦不影響被告周華坤
        背信之行為。
      2.關於被告周華坤之任務係先為買賣雙方以買方名義辦理
        貸款，除清償賣方前貸之2,000萬元外，餘1,500萬元做
        為價金支付賣方，尾款200萬元則於過戶後3日內給付賣
        方，已如前述。故被告所辯雙方約定由其先辦理過戶，
        再辦理貸款，即非可採，應以告訴人丁○○所述，先辦
        抵押貸款，取得3,500萬元後，再辦過戶一節為可採。
      3.查被告周華坤之背信行為，係違背任務，將辦理過戶所
        須文件交付乙○○、戊○○，至於交付後，乙○○、戊○○二人將之過戶，及其後款項支付問題，均與周華坤
        無涉。故戊○○、乙○○將系爭房地過戶暨其等事後設
        定抵押之對象，均與周華坤無關，但並不影響關於被告
        周華坤先前背信犯罪事實之認定。
      4.被告周華坤雖辯稱遭戊○○、乙○○矇騙，始將文件交
        付，惟其既為專業代書，就此交易安全重要之點豈能諉
        為不知？乙○○、戊○○須被告周華坤提供相關資料做
        為辦理建築執照之用，周華坤僅須出借所有權狀即可，
        被告周華坤又何須將可供過戶使用之過戶申請資料及印
        鑑證明一併交付？雖告訴人丁○○交付之印鑑證明僅有
        二張，不能同時供被告周華坤辦理過戶及設定抵押，惟
        已可用供辦理過戶或設定抵押二者之其中一項業務，為
        被告周華坤所不否認，被告周華坤明知如此，即仍連同
        其他過戶所須資料一併交付，更且在該土地登記聲請書
        加蓋其本人之印章，被告周華坤何能諉其責任。
      5.綜上所述，被告周華坤所辯，即不足採。
三、論罪的理由及法律之適用：
  (一)檢察官起訴意旨，就被告周華坤將辦理過戶文件交付乙○○
    、戊○○一節，雖未敘及，惟起訴事實已敘及丁○○將上開
    文件交付被告周華坤，係為請其依約辦理貸款，如未依約辦
    理貸款，即與被告周華坤受託之任務有違，被告周華坤將上
    開文件交付乙○○、戊○○，即屬未依約辦理貸款而違背任
    務之型態，雖未具體載明於起訴書，惟此事實既隨審判過程
    之開展而浮現，應認尚在起訴範圍內，本院仍得據以審判。
  (二)原審對被告周華坤論罪科刑之判決，固非無見，惟被告周華
    坤將所保管之辦理過戶所須文件交付乙○○、戊○○，乙○○、戊○○將之交付許曼麗辦理，原判決誤認系爭房地嗣後
    過戶乙○○，及為呂金盛設定抵押權等，均係由被告周華坤
    辦理，容有未洽。被告周華坤上訴否認犯行，固無可採，惟
    原判決既有可議，應由本院就被告周華坤部分撤銷改判。
  (三)按刑法施行法於95年6月14日修正公布增訂第1條之1，該條
    規定有關刑法分則編所定罰金之貨幣單位改為新臺幣，且就
    所定數額提高為三十倍，而舊刑法係以銀元為單位，且應依
    罰金罰鍰提高標準條例第一條前段規定提高十倍，故刑法施
    行法第1條之1公布施行後，有關罰金刑部分，僅變更貨幣單
    位，新舊刑法就罰金數額之規定並無不同，有關罰金刑部分
    ，新法即無何較有利之情形，自應依舊法之規定。又刑法第
    41條關於易科罰金之規定，分別於91年1月10日及94年2月2
    日修正公布，罰金罰鍰提高標準條例第2條前段，現亦已刪
    除，依91年1月10日修正之刑法第41條第1項前段規定，得易
    科罰金之罪，其法定最重本刑由3年以下有期徒刑修正為5年
    以下有期徒刑。而易科罰金折算標準，依刪除前之罰金罰鍰
    提高標準條例第2條前段規定，就其原定數額提高為100倍折
    算1日，則易科罰金折算標準，應以銀元300元折算1日，經
    折算為新臺幣後，應以新臺幣900元折算為1日，95年7月1日
    施行之刑法第41條第1項前段則規定：「犯最重本刑為五年
    以下有期徒刑以下之刑之罪，而受六個月以下有期徒刑或拘
    役之宣告者，得以新臺幣一千元、二千元或三千元折算一日
    ，易科罰金。」經比較新舊三法，及已刪除之罰金罰鍰提高
    標準條例第2條規定，以適用91年1月10日修正之刑法對被告
    最為有利，依新修正之刑法第2條第1項規定，應適用91年1
    月10日修正之刑法第41條第1項前段規定。
  (四)被告周華坤所為，係犯95年6月14日修正（刑法施行法）前
    刑法第342條第1項之背信罪。
  (五)審酌被告周華坤身為專業代書，意圖為乙○○、戊○○之不
    法利益（未交付應交付之價金即取得產權），而為違背任務
    之行為，致生損害於丁○○之利益，並酌量其犯罪之動機、
    手段、犯罪後曾與告訴人丁○○尋求和解，及其他一切情狀
    ，量處有期徒刑6月，並諭知所處6月有期徒刑，如易科罰金
    時，以銀元300元折算1日之標準。
四、其餘公訴事實之處理：
  (一)公訴意旨另以：被告周華坤除有事實欄第1項之犯罪事實外
    ，並與被告乙○○、戊○○共同意圖為自己不法之利益，由
    周華坤將系爭房地所有權移轉登記予被告乙○○，並於同年
    4月1日完成過戶登記，且同日又再設定抵押權予呂金盛，致
    生損害於丁○○。因認被告周華坤此部分亦涉有刑法第342
    條第1項之背信罪嫌云云。
  (二)惟查，關於系爭房地所有權移轉予被告乙○○，及設定抵押
    予案外人呂金盛者，並非被告所為，而係另一位代書許曼麗
    ，許曼麗非係被告周華坤委任之代理人，被告周華坤與許曼
    麗並無何犯意之聯絡，已如前述，故被告周華坤即無此部分
    之背信犯行。惟依檢察官起訴意旨，認此部分與前揭論罪科
    刑部分有實質上一罪之關係，故不另為無罪之諭知。
貳、乙○○無罪部分：
一、公訴意旨略以：緣戊○○於82年3月15日透過丁○○友人劉
    士滉介紹，向丁○○購買系爭房地總價4,000萬元，先付定
    金200萬元，雙方約定過戶時再付3,800萬元，貸款部分則由
    戊○○以債務人名義向銀行告貸外，均不得向任何其他公司
    或個人抵押貸款，丁○○並將過戶資料交由代書即周華坤辦
    理貸款事宜，詎被告乙○○與周華坤、戊○○共同意圖為自
    己不法之利益，由周華坤將系爭房地所有權移轉登記予被告
    乙○○，並於同年4月1日完成過戶登記，且同日又再設定抵
    押權予呂金盛，致生損害於丁○○。因認被告乙○○涉有刑
    法第342條第1項之背信罪嫌云云。
二、按「共犯在學理上，有任意共犯與必要共犯之分，前者指一
    般原得由一人單獨完成犯罪而由二人以上共同實施者，當然
    有刑法總則共犯之適用，後者指須有二人以上參與實施始能
    成立之犯罪而言。必要共犯，尚可分為二人以上朝同一目標
    共同參與犯罪實施之『聚合犯』，及二個或二個以上之行為
    人，彼此相互對立之意思經合致而成立犯罪之『對向犯』。
    『對向犯』因行為者各有其目的，各就其行為負責，彼此間
    並無犯意之聯絡，當然無適用刑法第28條共同正犯之餘地。
    又貪污治罪條例第6條第1項第4款之圖利罪，係屬身分犯，
    以依據法令從事公務之人員為犯罪主體，無此身分者，依同
    條例第3條之規定，固亦得成立本罪之共同正犯。然若該有
    此身分者所圖利之對象，即係該無此身分者，而二人係居於
    彼此相互對立之對向關係，則二人之行為既各有其目的，分
    別就各該行為負責，彼此間並無犯意聯絡與行為分擔，除另
    有處罰該無此身分者之他項罪名外，尚難以上開圖利罪之共
    同正犯論處。此觀之同條例第11條之行賄罪，其法定刑遠較
    上開圖利罪為輕，無此身分者，就違背職務之行為行賄時，
    僅論以較輕之行賄罪，未行賄時，殊無反論以較重之圖利罪
    自明。」（參看最高法院91年度台上字第6756號判決）。又
    「貪污治罪條例第6條第1項第4款之圖利罪，係屬身分犯，
    以依據法令從事公務之人員為犯罪主體，無此身分者，依同
    條例第3條之規定，固亦得成立本罪之共同正犯，然必無此
    身分者與有此身分者，並非互相對立之『對向犯』，而係彼
    此有犯意聯絡及行為分擔，朝同一目的，共同對於有此身分
    者所主管或監督之事務，直接或間接圖得該有此身分者本人
    或圖得其他第三人不法之利益，始足當之；若該有此身分者
    所圖利之對象，即係該無此身分者，則二人係居於彼此相互
    對立之對向關係，行為縱有合致，並使該無此身分者因而得
    不法之利益，但二人之行為既各有其目的，分別就各該行為
    負責，彼此間無所謂犯意聯絡與行為分擔，除另有處罰該無
    此身分者之他項罪名外，尚難以上開圖利罪之共同正犯論處
    。」（參看最高法院91年度台上字第3929號、91年度台上字
    第791號、90年度台上字第604號、89年度台上字第5977號判
    決）。上揭最高法院之判決，雖係針對貪污治罪條例圖利罪
    所持見解，然其法理於刑法背信罪亦應有適用。職是，「為
    他人處理事務之人」與無此身分之人，違背任務之目的，如
    係在圖「為他人處理事務之人」及「其他第三人」不法之利
    益，該「為他人處理事務之人」與無此身分之人間，顯係具
    有合同平行一致性之犯意聯絡，彼此分擔利用相互之行為，
    以達成同一之犯罪目的，固非不得成立背信罪共同正犯；然
    若該「為他人處理事務之人」所圖利之對象，即係該無此身
    分者，則二人係居於彼此相互對立之對向關係，行為縱有合
    致，並使該無此身分者因而得不法之利益，但二人之行為既
    各有其目的，分別就各該行為負責，彼此間無所謂犯意聯絡
    與行為分擔，自難以背信罪之共同正犯論處。戊○○於82年
    3月15日與告訴人丁○○簽訂系爭房地買賣契約書，告訴人
    丁○○因已預收另案被告戊○○所交付之定金200萬，乃於
    同日交付系爭土地及建物所有權狀等辦理過戶文件與周華坤
    ，委任周華坤辦理抵押貸款之事宜，受丁○○委任者係周華
    坤而非乙○○或戊○○，至於周華坤違背任務，而受利者係
    乙○○及戊○○，揆諸前述說明，即不能令乙○○與周華坤
    共負背信之責。至於乙○○是否應負詐欺之責，因刑法詐欺
    罪，以意圖不法所有，施用詐術，使人將本人或第三人之物
    交付為構成要件，與背信罪之構成要件，係為他人處理事務
    ，意圖為自己或第三人不法之利益，或損害本人之利益而為
    違背其任務之行為，致生損害於本人之財產或其他利益，二
    者在意圖、是否負有為他人處理事務之義務及行為態樣，均
    有極大差異。檢察官以背信罪起訴被告乙○○，所述基本事
    實均為周華坤違背任務而背信，被告乙○○則與周華坤具共
    同正犯關係，並未敘及乙○○具有不法所有意圖，並施用詐
    術騙取過戶文件，因二罪名間之基本社會事實不同，本院即
    不能依刑事訴訟法第300條變更起訴法條而為判決。
三、原審未察，逕認被告乙○○與周華坤共犯刑法背信罪，對乙○○論罪科刑，即非允洽。被告乙○○上訴否認背信犯行，
    即有理由，應由本院將原判決關於被告乙○○部分撤銷，另
    為無罪之諭知。
、被告乙○○經合法傳喚，無正當理由不到庭，爰不待其陳述
    ，逕行判決，併此敘明。
據上論斷，應依刑事訴訟法第369條第1項前段、第364條、第299
條第1項前段、第301條第1項、第371條，刑法第2條第1項、91年
1月10日修正之刑法第41條第1項前段、95年6月14日刑法施行法
修正前刑法第342條第1項、罰金罰鍰提高標準條例第1條前段、
修正前同條例第2條，判決如主文。
本案經檢察官張秋雲到庭執行職務。
中    華    民    國    95    年    8     月    1     日
                  刑事第十一庭
                          審判長法  官  張連財
                                法  官  楊照男
                                法  官  林明俊
以上正本證明與原本無異。
如不服本判決，應於收受送達後十日內向本院提出上訴書狀，其
未敘述上訴之理由者並得於提起上訴後十日內向本院補提理由書
（均須按他造當事人之人數附繕本）。
                                書記官  蕭進忠
中    華    民    國    95    年    8     月    7     日
附錄：本案論罪科刑法條全文
刑法第342條第1項
為他人處理事務，意圖為自己或第 3 人不法之利益，或損害本人
之利益，而為違背其任務之行為，致生損害於本人之財產或其他
利益者，處5年以下有期徒刑、拘役或科或併科1,000元以下罰金
。


司法院資訊處製作；財團法人民間司法改革基金會備份。
